【裁判字號】    95,上易,410
【裁判日期】    950725
【裁判案由】    回復原狀等
【裁判全文】
臺灣高等法院民事判決                 95年度上易字第410號
上  訴  人  源和建設股份有限公司
法定代理人  乙○○
訴訟代理人  李復甸律師
複 代 理人  林上鈞律師
            吳榮達律師
被 上 訴人  順發電腦股份有限公司
法定代理人  甲○○
訴訟代理人  蔡東賢律師
            黃翰威律師
            蕭秀玲律師
上  一  複
代  理  人  劉昌坪律師
上列當事人間請求損害賠償等事件，上訴人對於中華民國九十五
年三月三十一日台灣台北地方法院九十三年度訴字第一一八號第
一審判決提起上訴，經本院於九十五年七月十一日言詞辯論終結
，判決如下：
    主    文
原判決關於駁回上訴人後開第二項之訴部分，及訴訟費用（除確
定部分外）之裁判均廢棄。
被上訴人應給付上訴人新台幣陸萬元，及自民國九十三年一月二
十日起，至清償日止，按年息百分之五計算之利息。
其餘上訴駁回。
第一、二審訴訟費用由被上訴人負擔三分之一，餘由上訴人負擔
。
    事 實 及 理 由
一、本件上訴人聲明求為判決：(一)原判決除確定部分外廢棄。(二)
    上開廢棄部分，被上訴人應給付上訴人新台幣（下同）十九
    萬二千四百元，及自起訴狀繕本送達之翌日起，至清償日止
    ，按年息百分之五計算之利息。
    被上訴人聲明求為判決：上訴駁回。
二、上訴人起訴主張：伊於民國（下同）九十一年一月二十四日
    將伊所有坐落台北市○○○路○段七八號一樓之一部、七四
    號、七六號及七八號之二、三樓之三層樓加強磚造房屋乙棟
    （下稱系爭房屋）出租予被上訴人，被上訴人為擴大營業場
    所，乃再向訴外人劉東宏、劉國宏及劉建宏等人承租相鄰之
    同路段八十號一至三樓房屋，並將該八十號一至三樓與伊相
    鄰同路段七八號房屋之加強磚造結構之部分承重牆拆除，經
    伊出面阻止後，被上訴人固即停止施工並予回復原狀，惟經
    伊委請台灣省土木技師公會鑑定結果認為會影響原結構物之
    安全，建議將被拆除部分之開口以原厚度之磚塊回復原狀，
    被上訴人依其指示再予補強後，始無安全上之顧慮。因被上
    訴人損害系爭房屋，致伊需委請台灣省土木技師公會鑑定而
    需支出鑑定費用六萬元，及委請律師處理爭訟事宜而支出律
    師費十三萬二千四百元，共十九萬二千四百元，均應由被上
    訴人負擔等情，爰依民法第一百八十四條第一項前段規定及
    租賃合約第五條、第十四條之約定，求為命被上訴人回復系
    爭房屋之原狀及負擔上開費用十九萬二千四百元本息之判決
    （原審為上訴人全部敗訴之判決，上訴人僅就上開十九萬二
    千四百元本息部分聲明不服，餘已告確定）。
    被上訴人則以：系爭租約尚未終止，上訴人本無權干涉伊如
    何使用租賃物，且伊早在上訴人起訴前，即已依上訴人之指
    示停止施工並將系爭房屋回復原狀，而台灣省土木技師公會
    之鑑定費及律師費用並非上訴人提起訴訟後所生之必要費用
    ，自不在系爭租約條款範圍內，況系爭租約為定型化契約，
    該條款係加重伊之責任，顯失公平，依民法第二百四十七條
    之一規定，應屬無效，上訴人本無興訟之必要，其無端興訟
    而要求伊負擔上開費用，顯失公平等語，資為抗辯。
三、兩造不爭執之事實：
    (一)被上訴人與上訴人簽訂房屋租賃合約書，向上訴人承租系
      爭房屋，約定租賃期限自民國（下同）九十一年四月一日
      起至九十九年三月三十一日止（見原審(一)卷十一至十七頁
      之公證書、房屋租賃合約書）。
    (二)嗣被上訴人為擴大營業場所，另向訴外人劉東宏、劉國宏
      及劉建宏等人承租相鄰之台北市○○○路○段八十號房屋
      一至三樓，並將該八十號一至三樓與上訴人相鄰同路段七
      八號房屋之加強磚造結構之部分承重牆拆除。嗣因上訴人
      出面阻止，被上訴人乃即停止施工，並以Ｈ型鋼並填入磚
      塊為支撐予以回復原狀（見原審(一)卷九九頁、一二二頁至
      一二四頁、一八一頁至一八二頁及外放證物之現場照片、
      原審第一次勘驗筆錄、台灣省土木技師公會鑑定報告、原
      審第二次勘驗筆錄、台灣省結構工程技師公會鑑定報告書
      ）。
四、上訴人主張被上訴人向伊承租系爭房屋後，被上訴人為擴大
    營業場所，乃再向訴外人劉東宏、劉國宏及劉建宏等人承租
    相鄰之同路段八十號一至三樓房屋，並將該八十號一至三樓
    與伊相鄰同路段七八號房屋之加強磚造結構之部分承重牆拆
    除，經伊出面阻止後，被上訴人固即停止施工並予回復原狀
    ，惟經伊委由台灣省土木技師公會鑑定結果認為會影響原結
    構物之安全，建議將被拆除部分之開口以原厚度之磚塊回復
    原狀，被上訴人依其指示再予補強後，始無安全上之顧慮。
    因被上訴人損害系爭房屋，致伊需委請台灣省土木技師公會
    鑑定而需支出鑑定費用六萬元，及委請律師處理爭訟事宜而
    支出律師費十三萬二千四百元，共十九萬二千四百元，依兩
    造間所訂立房屋租賃合約書第十四條後段之約定，均應由被
    上訴人負擔等語，並提出台灣省土木技師公會鑑定報告書及
    委任律師之費用明細為證（見原審外放證物之上開鑑定報告
    書及本院卷五九頁至六三頁之委任律師之費用明細）；而被
    上訴人則以前開情詞置辯。經查：
  (一)關於上訴人主張於本件起訴前委請台灣省土木技師公會鑑定
    而支出鑑定費用六萬元部分：
    查兩造於房屋租賃合約書第十四條後段約定「如因乙方（指
    被上訴人）違約而致訴訟時，甲方（指上訴人）所發生之律
    師費、裁判費等一切費用，應由乙方負責」（見原審(一)卷十
    四頁）。本件上訴人於起訴前因委請台灣省土木技師公會鑑
    定所支出鑑定費用六萬元，固非屬系爭租賃契約因被上訴人
    之違約行為而涉訟時，上訴人因訴訟所支出之費用，惟被上
    訴人於承租系爭房屋後，為擴大營業場所，乃再向訴外人劉
    東宏、劉國宏及劉建宏等人承租相鄰之同路段八十號一至三
    樓房屋，未經上訴人同意，擅將該八十號一至三樓與相鄰之
    上訴人所有同路段七八號房屋之加強磚造結構之部分承重牆
    拆除，應屬侵權行為。雖經上訴人出面阻止後，被上訴人即
    停止施工並予回復原狀，惟上訴人認仍有安全上之疑慮，乃
    委由台灣省土木技師公會予以鑑定，經鑑定結果認為會影響
    原結構物之安全，建議將被拆除部分之開口以原厚度之磚塊
    回復原狀。被上訴人始再依上訴人指示作第一次補強，嗣經
    原審囑託台灣省結構工程技師公會就被上訴人拆除牆壁部分
    回復原狀之結構安全性為鑑定，再經被上訴人作第二次及第
    三次補強，始鑑定無安全上之顧慮，為兩造所不爭執，並有
    台灣省結構工程技師公會之鑑定報告書可稽（見原審外放之
    該鑑定報告書），足見上訴人於起訴前委請台灣省土木技師
    公會就被上訴人因侵權行為而拆除系爭房屋牆壁部分回復原
    狀之結構安全性鑑定之費用六萬元，應屬證明損害發生之必
    要費用，自應由被上訴人如數賠償。
  (二)關於上訴人主張於本件起訴前委請律師所支出之費用十三萬
    二千四百元部分：
    查兩造於房屋租賃合約書第十四條後段固約定系爭租賃契約
    如因被上訴人之違約行為而涉訟時，上訴人因訴訟所支出之
    律師費用應由被上訴人負責，已如上述。惟查本件上訴人既
    係於起訴前委請律師所支出之上開費用，顯非因本件訴訟所
    支出之律師費用，為上訴人所自認，自不在上開約定應由被
    上訴人負責之範圍。況經核上訴人所提出之委任律師費用明
    細所示（見本院卷五九頁至六三頁），僅載明自九十二年三
    月五日起至同年七月一日止，與上訴人公司人員電話會談、
    審閱覆被上訴人信稿及搜尋土地法第九十七條、第九十九條
    法律見解等項，尤難認係與被上訴人因拆除牆壁部分回復原
    狀所滋生法律問題之研究有關，是上訴人主張依兩造間所訂
    立房屋租賃合約書第十四條後段之約定，請求被上訴人應賠
    償其委請律師之費用十三萬二千四百元，顯屬無據。
五、綜上所述，上訴人本於侵權行為之法則，請求被上訴人給付
    六萬元，及自起訴狀繕本送達之翌日即九十三年一月二十日
    起，至清償日止，按年息百分之五計算之利息部分，自屬應
    予准許；至超過上開部分（除確定部分外）之請求，即屬不
    應准許。從而，原審就上開應予准許部分，所為上訴人敗訴
    之判決，自有未洽。上訴論旨指摘原判決此部分不當，求予
    廢棄改判，為有理由；就上開不應准許部分，所為上訴人敗
    訴之判決，核無違誤。上訴論旨指摘原判決此部分不當，求
    予廢棄改判，為無理由。
六、至兩造其餘之攻擊或防禦方法及未經援用之證據，經本院斟
    酌後，認為均不足以影響本判決之結果，自無逐一詳予論駁
    之必要，併此敘明。
據上論結，本件上訴為一部有理由，一部為無理由，依民事訴訟
法第四百五十條、第四百四十九條第一項、第七十九條，判決如
主文。
中    華    民    國    95    年    7     月    25    日
                  民事第六庭      審判長法  官  林鄉誠
                                        法  官  彭昭芬
                                        法  官  楊豐卿
正本係照原本作成。
不得上訴。
中    華    民    國    95    年    7     月    25    日
                                        書記官  殷丹妮


司法院資訊處製作；財團法人民間司法改革基金會備份。
